最　高　行　政　法　院　判　決
　　　　　　　　　　　　　94年度判字第01088號
上　訴　人　甲○○
被 上訴 人　經濟部智慧財產局
代　表　人　乙○○
參　加　人　吳佳憲
上列當事人間因新型專利異議事件，上訴人對於中華民國92年10
月12日臺北高等行政法院91年度訴字第3512號判決，提起上訴，
本院判決如下：
　　主  文
上訴駁回。
上訴審訴訟費用由上訴人負擔。
　　理  由
一、上訴人於88年11月4日以「胸墊結構之改良」向被上訴人申
    請新型專利，經被上訴人編為第00000000號審查，准予專利
    （下稱系爭案）。公告期間，參加人提出異議，並提出異議
    附件6第00000000號「胸罩內藏式按摩襯體結構」專利案（
    下稱引證三）、附件7第00000000號「液調型磁波健康胸罩
    」專利案（下稱引證四）等證據，經被上訴人以90年10月24
    日智專三(一)02016字第09089002515號異議審定書，以系爭
    案係運用申請前既有之技術或知識，而為熟悉該項技術者所
    能輕易完成而為增進功效，不具進步性，引證三、四足證系
    爭案有違核准審定時（下同）專利法第98條第2項之規定，
    ，乃為審定異議成立。上訴人不服，循序提起行政訴訟。
二、上訴人起訴主張：(一)新型專利所應用之手段，縱令在原理上
    並非前所未有之創新，而係習用技術，若其空間型態係屬創
    新，並能產生某一新作用或增進該物品某種功效時，即符合
    新型專利之要件。本件由參加人所提引證三、四與系爭案之
    技術結構特徵均有相當差異，且系爭案與引證三、四，二者
    在空間形態上及功效上均有相當之差異，實難認系爭案不具
    進步性。被上訴人未針對系爭案申請專利內容、圖式及核准
    公告之申請專利範圍第1項獨立項及以第1項獨立項為前提之
    各附屬項所載之整體特徵詳為審查，亦未依上述新型專利要
    件之審查原則審查，顯有欠客觀、公允之處。(二)依改制前經
    濟部中央標準局83年10月發行之「專利審查基準」，其中所
    定新型專利「判斷進步性之基本原則」已載明：「1.判斷進
    步性時，應依據申請專利範圍之請求項所載新型有無專利法
    第98條第2項規定情事，如有則不具進步性，如無始具進步
    性。2.申請專利範圍之請求項有二項以上時，應就每一請求
    項各別判斷其進步性。3.判斷新型有無進步性時，應確實依
    據新型所屬技術領域以及申請當時之技術水準，檢索申請當
    日之前之既有技術或知識，如其選擇與結合非為熟習該項技
    術者所能輕易完成者，即具有進步性。」且專利法第103條
    第2項更明定「新型專利權範圍，以說明書所載之申請專利
    範圍為準。必要時，得審酌說明書及圖式。」系爭案已於「
    新型專利說明書」第3頁（創作說明(1)）中載明現有習式內
    衣胸墊在結構設計及使用上均存在有如下之缺點：「1.海棉
    或泡棉胸墊雖易成型，但棉體如太柔軟則支撐力不夠，如稍
    硬則彈性不佳，且使用後容易產生變形，尤其是綿體洗晒後
    易老化致彈性疲乏扁縮，而使用壽命減短最為嚴重。2.矽膠
    胸墊，雖其韌性和彈性不錯，但重量太重、加工不易，且原
    料成本高。3.囊袋襯墊以塑膠薄膜內充填液體、氣體或膏狀
    體，雖然最具真實觸感、效果佳，但係因薄膜包覆之柔軟囊
    袋內為自由流體，致形狀無法塑定為凹凸有緻之胸墊外型之
    需求。」更載明：「有鑑於上述習用各種胸墊所存在之缺點
    ，本創作人乃深入加以設計、改良，經多方實驗試製後，終
    於有本創作之產生。」足證系爭案已針對習用胸墊結構加以
    改良，而被上訴人審定准予系爭案專利，即肯定系爭案顯與
    已核准專利在先之各前案並無技術同一性之問題，否則被上
    訴人即無准予系爭案之餘地。(三)上訴人於系爭案「新型專利
    說明書」第5至7頁（創作說明(3)至(5)）中已配合圖式詳載系
    爭案之整體及各實施例之結構特徵，與參加人所提之引證三
    、四相比較，在結構特徵之空間形態上均有相當之差異，實
    難認具有技術同一性之處；又系爭案申請專利之主要標的、
    構成、目的亦與引證三、四不同：系爭案已改良習用胸墊充
    填物為自由流體而無法定型之缺點，設計將填充耐壓體先置
    入護罩體，利用發泡棉體在壓膜成型時，與護罩體之囊袋連
    結一體成形，再將內部已固定有囊袋之護罩體縫製於胸罩之
    罩杯夾層內。其與引證三胸墊結構主要構成為按摩襯體為一
    裝填有防凍結油液之韌性膜袋，其內側中央上部設置一周圍
    形成幅射狀皺痕之結點，使其形成相對漸薄之定位罩合區，
    及環向較厚之弧形撐持區，內部預置至少有兩個滑動體，該
    滑動體為一具磁波之水晶或磁石者；與引證四之橢圓形拋物
    體囊袋係由兩片不透水之軟韌性膠材，利用高週波予以熔接
    形成一橢圓型拋物體之囊袋狀，且於高週波接合時，於囊袋
    下半部設製成一彎弧型填充室，且該填充室側邊預留有注入
    口，俾以充注適量容積之液體後，再以高週波熔合封閉之結
    構特徵及空間形態顯然不同，可使原先軟軟無法自定形狀之
    囊袋定行程較佳所需之固定形狀，使易加工製造、經久不易
    變形，即易以製造一可固定軟性填充有流體或半流體囊袋結
    構之「創舉」，而非用以裝填流體或半流體之囊袋部分，有
    功效上之增進，故具進步性，被上訴人指稱系爭案申請專利
    範圍第2至6項之特徵已揭示於引證三、四，認定係運用申請
    前既有技術或知識，為熟習該項技術者所能輕易完成，即有
    違誤，為此，訴請將原處分及訴願決定均撤銷。
    被上訴人則以：(一)系爭案於護罩體之置物容間內設裝填適量
    之流體或半流體之填充耐壓體；即引證三於胸罩的夾層內設
    裝填有防凍凝結油液按摩襯體；即引證四於胸罩之罩杯內層
    棉布與外層織布之間，依罩杯形體置設有可供一種液體充填
    之囊袋；另系爭案申請專利範圍第2、3、4項之護罩體由發
    泡棉體、絲棉體、布料製成，與習知胸墊或胸罩由海棉、泡
    棉配合絲、棉布料製成，乃為相同技術範疇之應用，且可依
    需求選擇不同材料製成不同軟、硬度，以定型較軟囊袋所需
    之形狀，達到不同支撐、襯托效果（即系爭案所稱凹凸有緻
    效果）；又系爭案申請專利範圍第5、6項之填充耐壓體製成
    眼袋形或任意形狀已揭示於引證案三、四；又引證三雖另具
    有以滑動體（可為水晶或磁石）激蕩油液之磁波按摩效果，
    引證四雖另具有注入口、小磁石、透氧孔，以達到調整液體
    充填量、磁療、透氣之效果，惟無改於系爭案之構造與功效
    已見於引證三、四之事實，而不得以引證三、四具有其它構
    件及產生其它效果，而認為系爭案之構造及功效與引證三、
    四不同；故系爭案係運用申請前既有之技術或知識，而為熟
    習該項技術者所能輕易完成且未能增進功效，系爭案不具進
    步性等語，資為抗辯。
三、原審斟酌全辯論意旨及調查證據之結果，以：(一)按凡對物品
    之形狀、構造或裝置之創作或改良，而可供產業上利用者，
    得依法申請取得新型專利，固為系爭案核准審定時專利法第
    97條暨第98條第1項所明定。惟如其「新型係運用申請前既
    有之技術或知識，而為熟習該項技術者所能輕易完成且未能
    增進功效時」，仍不得依法申請取得新型專利，復為同法第
    98條第2項所明定。(二)本件引證三「胸罩內藏式按摩襯體結
    構」專利案，其按摩襯體係設置於胸罩之下杯夾層內，且係
    由一裝填有防凍凝結油液之韌性膜袋構成。引證四「液調型
    磁液健康胸罩」專利案，其主要係於胸罩之罩杯內層棉布與
    外層織布之間，依罩杯形體置設可供一種液體充填之囊袋，
    其特徵在該囊袋係由兩片不透水之軟韌性膠材，利用高週波
    予以熔接形成一橢圓型拋物體之囊袋狀，且於高週波接合時
    ，於囊袋下半部設製成一彎弧型填充室。且該填充室側邊預
    留有注入口，俾以充注容積之液體後，再以高週波封閉。系
    爭案於護罩體之置物容間內設裝填適量之流體或半流體之護
    罩體，即引證三於胸罩之夾層內部設裝填有防凍凝結油液之
    按摩襯體，以及引證四於胸罩之罩杯內層棉布與外層織布之
    間，依罩杯形體置設有可供1種液體充填之囊袋之技術運用
    。(三)經查，系爭案係將密封之韌性囊袋（其內裝填有適量之
    流體或半流體之充填物），定位於護罩體之置物容間內，使
    柔軟之填充耐壓體藉由護罩體之支撐而形成具真實觸感之襯
    托部，且達不易變形之目的。而引證四已揭露習用調整型胸
    罩之結構，包括於罩杯氣囊體內充注氣體或在罩杯密閉容器
    內裝填液體，但業載明均有不透氣之缺點（引證四專利說明
    書第4頁參照）。雖系爭案藉由護罩體之支撐其內之填充耐
    壓體可達上揭不易變形之目的，惟查系爭案專利說明書已指
    明習式海棉或泡棉胸墊雖易成型，但棉體如太軟則支撐力不
    夠，如稍硬則彈性不佳，且使用後容易變形。囊袋襯墊以塑
    膠薄膜內充填液體等，雖具真實感，但因薄膜包覆之柔軟囊
    袋內為自由流體，致形狀無法塑定為凹凸有緻之胸墊外型之
    需求（系爭案專利說明書第3頁參照）。因此系爭案主要技
    術特徵仍在藉由護罩體之支撐將填充耐壓體定形。(四)又查，
    系爭案與引證三、四之結構固有不同，引證三另具有以滑動
    （可為水晶或磁石）激蕩油液之磁波按摩效果，引證四另具
    有注入口、小磁石、透氣孔，以達到調整液體充填量、磁療
    、透氣之效果。但系爭案關於護罩體之結構，於申請專利範
    圍第一項之定義係為「一護罩體，概呈單向內凹之貝形，該
    護罩體內留設有一置物容間…」，因此該護罩體依該項申請
    專利範圍之記載，只要是單向內凹之貝形，且內部留設有一
    置物容間，且內有適量之流體或半流體之充填物定位於該置
    物容間者，均在其主張範圍，其填充耐壓體（2）之囊袋（
    21 ）置入於二同凹向護罩體（1）容間（14）之發泡棉體（
    12 ）、（12）或（13）間，並非當然連結而一體製成。而
    引證三將裝填有防凍凝結油液之韌性膜袋設置於胸罩之下杯
    夾層內，而其罩杯夾層亦可依需求選擇不同材料製成不同軟
    、硬度，以定型較軟囊袋所需之形狀，達到與系爭相同之支
    撐、襯托效果；又引證四於胸罩之罩杯內層棉布與外層織布
    之間，依罩杯形體置設可供一種液體充填之囊袋，亦揭露於
    罩杯內以不同材質容置一液體充填之充填物，並可藉不同材
    質定位該液體填充物，亦可達相同之支撐、襯托效果之技術
    特徵。上訴人主張系爭案與引證三、四之結構與空間型態均
    顯有不同，並非可採。又本件係以系爭案與引證三、四之申
    請專利範圍及專利說明書作為判斷系爭案是否有進步性之依
    據，並非以引證三、四或系爭案實施實物作為判斷之依據，
    故關於本件實施實物技術特徵優劣部分之比較不另贅論。(五)
    又系爭案關於護罩體可為發泡棉體或絲棉體一體成型，係定
    義於申請專利範圍第2項之附屬項，核屬申請專利範圍第1項
    之技術特徵之細部描述，而系爭案申請專利範圍之技術特徵
    為引證三、四習知技術運用如前述，系爭案申請專利範圍第
    2項將第1項之所定義之護罩體再以發泡棉體或絲棉體一體成
    型，亦屬簡易加工技術之運用，仍不能以此主張具進步性。
    另系爭案申請專利範圍第3項關於護罩體可為兩片貝狀發泡
    棉體或絲棉體經連結製成者；第4項關於護罩體可為一貝狀
    發泡棉體或絲棉體及一層貼身布料連結製成者；第5項關於
    填充耐壓袋體為眼袋形，組成時位設於護罩體內之下半部或
    外側者；第6項關於填充耐壓袋體為適合置入護罩體容間之
    任意形狀，組成時為含蓋整個護罩體內部者，均為系爭案申
    請專利範圍第1項獨立項各構件之細部描述，仍不脫離就習
    知技術之不同材料、定型位置簡易運用，而為熟習該項技術
    者所能輕易完成，亦不具進步性。是被上訴人所為異議成立
    之處分，於法並無不合等由，駁回上訴人原審之訴。
四、上訴意旨略謂：(一)由原判決可知系爭案與引證三、四之相同
    處在於「將一囊袋或是膜袋設置於胸罩內部之容置空間中」
    ，三項專利均有利用到將某一物品容置於空間狀態之習知技
    術。(二)依專利法第103條第2項規定，審酌系爭案說明書及圖
    式，以確認系爭案之創作重點及技術核心，可知系爭案之目
    的在於改善說明書中第3頁所揭示之習知技術缺失，因此系
    爭案將原先之海綿、泡棉胸墊、或矽膠胸墊改由囊袋襯墊取
    代，而該裝袋襯墊中則由塑膠薄膜內填充液體、氣體或膏狀
    體構成，至此所述者或可稱為利用習知容置空間之概念。而
    真正在本件系爭專利中所要解決者，當屬於習知技術在置放
    該囊袋襯墊之時，往往並未能夠將其真正完整地定位，導致
    有前述無法塑定外型需求之缺失，因此由其申請專利範圍參
    酌實施例之說明可知，專利之真正技術核心在於以胸罩中存
    在容置空間以容置囊袋之習知技術為基礎，「定位」於容置
    空間。亦即，系爭案對於習知技術之創新，在於達成習知技
    術未能妥適處理的囊袋定位問題，且該所謂之囊袋定位並非
    如引證三、四所謂之定位，該種定位應只及於使囊袋位於胸
    罩內的封閉容置空間之解釋，而非如系爭案所主張之給予囊
    袋一創新之「定位方法暨結構」。(三)引證案有其特別之創新
    技術，但其創新部份與系爭案顯然不同，引證案以習知之胸
    罩內容置囊袋為基礎，增加新構件以產生新功能，而系爭案
    則是以習知之胸罩內容置囊袋為基礎，改良胸罩內容置囊袋
    之方式與結構，以加強原先容置結構之易變形缺失。上述理
    由，經上訴人委託財團法人台灣經濟發展研究院進行鑑定分
    析，亦得到相同之結論。原審未能依法查明系爭案之創作重
    點，僅觀察到系爭案與引證案之部份相同處，即判定系爭案
    之創作核心已為習知技術所揭露，有未依專利法第103條第2
    項規定，完整審酌說明書與圖示之違法。請將原判決廢棄等
    語。
五、按：(一)本院原則上應以高等行政法院判決所確定之事實為判
    決基礎，行政訴訟法第254條第1項定有明文，故於高等行政
    法院判決後不得主張新事實或提出新證據方法作為上訴之理
    由。本件上訴人於原審辯論終結後始委託財團法人台灣經濟
    發展研究院就系爭案與引證案構成是否實質相同進行鑑定分
    析，再於上訴時提出鑑定報告書作為證據方法，依上所述，
    本院自不得加以審酌。(二)經查，原審就系爭案於護罩體之置
    物容間內設裝填適量之流體或半流體之護罩體，即為引證三
    於胸罩之夾層內部設裝填有防凍凝結油液之按摩襯體，以及
    引證四於胸罩之罩杯內層棉布與外層織布之間，依罩杯形體
    置設有可供1種液體充填之囊袋之技術運用；又系爭案主要
    技術特徵在藉由護罩體之支撐將填充耐壓體定形，而引證三
    將裝填有防凍凝結油液之韌性膜袋設置於胸罩之下杯夾層內
    ，其罩杯夾層可依需求選擇不同材料製成不同軟、硬度，以
    定型較軟囊袋所需之形狀，達到與系爭案相同之支撐、襯托
    效果，又引證四於胸罩之罩杯內層棉布與外層織布之間，依
    罩杯形體置設可供一種液體充填之囊袋，亦揭露於罩杯內以
    不同材質容置一液體充填之充填物，並可藉不同材質定位該
    液體填充物，亦可達相同之支撐、襯托效果之技術特徵，足
    見系爭案與引證三、四之結構與空間型態均非顯有不同；且
    系爭案申請專利範圍之技術特徵為引證三、四習知技術運用
    ，系爭案申請專利範圍第1項獨立項各構件之細部描述，亦
    不脫離就習知技術之不同材料、定型位置簡易運用，而為熟
    習該項技術者所能輕易完成，均不具進步性等情，業於判決
    理由內詳為論斷，經核並無不合。上訴意旨以其主觀歧異之
    見解，指摘原判決認事用法之職權行使為違誤，求予廢棄，
    難認有理由，應予駁回。
據上論結，本件上訴為無理由，爰依行政訴訟法第255條第1項、
第98條第3項前段，判決如主文。
中    華    民    國    94    年    7     月    21    日
                  第五庭審判長法  官　趙　永　康
                              法  官　鄭　淑　貞
                              法  官  胡　國　棟
                              法  官　黃　淑　玲
                              法  官　侯　東　昇
以  上  正  本  證  明  與  原  本  無  異
中    華    民    國    94    年    7    月    22     日
　　　　　　　　　　　　　　　書記官　王　褔　瀛
